【裁判字號】    88,簡上,353
【裁判日期】    890329
【裁判案由】    給付工程款
【裁判全文】
臺灣板橋地方法院民事判決  八十八年度簡上字第三五三號
    上  訴  人  林水生即友福工程行
    訴訟代理人  王振志律師
    複代理人    鄭淑婉律師
    被上訴人    甲○○        .
右當事人間請求給付工程款事件，上訴人對於中華民國八十八年八月二十四日本院板
橋簡易庭八十八年度板簡字第九○六號第一審宣示判決筆錄提起上訴，本院判決如左
：
    主      文
原判決廢棄。
被上訴人在第一審之訴駁回。
第一、二審訴訟費用由被上訴人負擔。
    事      實
甲、上訴人方面：
  一、聲明：如主文。
  二、陳述：除與原宣示判決筆錄記載相同者茲引用之外，另補稱：
    (一)被上訴人之請求權，形式上已罹於時效，應逕廢棄原判決併駁回其請求：
      1.台北巿廈門街「中正觀邸」及基隆巿「壯觀台北」二處工地之外牆磁磚施工
        程早於民國（下同）八十五年間，因被上訴人未依約完全施作並履行收尾工
        作，當時由上訴人暨發包商自行另僱請第三人施作驗收完成，被上訴人係於
        八十八年三月五日始寄發存證信函催告履約，嗣於八十八年三月二十六日起
        訴。從而依被上訴人之主張，形式上其請求權早已罹於二年時效
      2.而被上訴人何以於時隔三年餘始萌生訴訟請求之意，其來有自，蓋於上訴人
        與訴外人永泰祥開發股份有限公司因另件工程款訴訟，被上訴人於該案二審
        準備程序中出面作不利於上訴人之證述，被上訴人因略知法院審理工程糾紛
        情形始萌生以起訴請求試試准否之心態。
    (二)按系爭之「中正觀邸」、「壯觀台北」二處泥作工程，係上訴人於八十四年四
      月十日及同年七月三十一日分別向訴外人明周建設股份有限公司（下稱明周公
      司）、互助營造股份有限公司（下稱互助公司）所承攬，上訴人乃將其中之外
      牆及陽台、水箱、內牆之磁磚黏貼工程交由被上訴人次承攬：
      1.有關「中正觀邸」工程，被上訴人之施作情形如下：
        依上訴人與明周建設公司所訂立之工程合約中之「中正觀邸泥作工程估價單
        」所示工作項目第九項「外牆（含陽台）打底貼磁磚」之工作面積為「八四
        一九平方公尺」，對於被上訴人與上訴人當時總結算之「（為）林水生生工
        作數量金額總明細」會帳單，上訴人已親筆自書僅施作「明周：外（牆）五
        三○○㎡、陽台一九五㎡、水箱一五六㎡」之面積，足證被上訴人確尚有二
        千七百六十八平方公尺（即8419㎡-5300㎡-195㎡-156㎡=2768㎡）未施作，
        且對照其自書之第二項壯觀（台北）之工程施作情形，亦無如第二項所書「
        抹縫」（即收尾情形之一）之施作情形，再參照當時被上訴人因未依約施作
        ，乃同意自行將陽台、水箱施作之單價減至每平方公尺為新臺幣（下同）八
        百四十元、六百元之事實，益見上訴人於原審所為「被上訴人確未施作完全
        且未依約施作收尾工程」乙節之抗辯屬實，佐以上訴人因被上訴人之違約而
        遭明周公司於八十五年六月結算時扣款高達一百三十七萬六千五百三十八元
        ，益見上訴人之答辯顯然可採，反之被上訴人之主張是否可採？似已甚灼然
        。
      2.有關「壯觀台北」工程，被上訴人之施作情形如下：
        依上訴人與互助公司所訂立之工程合約中之工程估價單第三項「外壁1：3
        水泥粉刷貼方塊磚10*10（含粉刷）、（外牆）」及第二項「內壁1：3水泥
        粉刷」（即室內牆面）工作項目之施作面積分別為「二九四六平方公尺」及
        「六七五平方公尺」，而被上訴人僅施作外牆面積二千八百七十平方公尺，
        且抹縫之收尾工程更僅施作五百五十平方公尺，且內牆工程亦僅施作一百八
        十四平方公尺（即56坪），足見被上訴人未依約完全施作暨大部分收尾工程
        亦未施作之事實屬實，佐以上訴人因被上訴人之違約而遭互助公司自行僱工
        代為施作扣款之事實，益證被上訴人之主張不實。
    (三)又證人潘成朝原係承包上開「中正觀邸」工程之包商，因其個人因素無法完全
      承作，乃將其已部分施作及未施作之工程經明周公司之同意乃轉讓予上訴人施
      作，然對其已施作未收尾之部分，明周公司暨上訴人當然要求潘成朝仍應負責
      ，故上開「中正觀邸」工程合約書上乃有該證人列為乙方即上訴人之連帶保證
      人，從而該證人既須對其已施作完成之工程負收尾工程及瑕疵擔保責任，當應
      親臨該工地施作配合，則該證人對於被上訴人有無完全施作？有無收尾？當知
      之甚稔而符甚常情，是原判決所為相異論斷，實難認無適用法規（法則）不當
      之違誤，其理至明。又證人林榮陽、溫詔芳、廖文宗、廖秋明既與被上訴人存
      有僱傭關係，證詞本非無偏頗之虞，抑且證人廖文宗、廖秋明更分別證稱：「
      ．．．基隆壯觀台北的工程（有無收尾）我不知道．．．」，「．．．（基隆
      壯觀台北工程）因龍邸中國（工程）趕工，所以壯觀台北工程我沒有去收尾．
      ．．」等語（詳原審八十八年八月十日筆錄所載），依證據共通原則，此事實
      應資為不利被上訴人之論斷（即被上訴人當時因已獲上訴人之同意而直接承包
      互助公司之「龍邸中國」工程，為趕該工程（因該工程較有利潤且施工較簡易
      ），而無瑕兼顧，乃將所承包之系爭二工程棄置不顧），佐以上訴人所提前開
      被上訴人親書之書證，益證上開四證人之部分或全部證詞顯係不實。
    (四)抑有進者，上訴人於原審業已陳稱：「．．．原告所稱請款單給九成，因他是
      （依施工進度）分期（請款），每次請款（我）都是（依該次施工程度完成情
      形）給（該次應付工程款之）九成的工程款，而不是全部（工程已）完成（之
      九成）．．．」（見原審八十八年七月二十八日筆錄），乃原判決誤認被上訴
      人已完成全部工程。
  三、證據：除爰用原審立證方法外，另提出下列證物為證。
    (一)另案一審判決主文暨二審判決書影本一件。
    (二)「中正觀邸」工程合約書影本一件。
    (三)「壯觀台北」工程合約書影本一件。
    (四)「中正觀邸」扣款明細表。
    (五)「壯觀台北」扣款代支單、報工單影本。
乙、被上訴人方面：
    上訴人經合法通知而未於言詞辯論期日到庭，惟據其於準備程序期日所為聲明及
    陳述如后：
  一、聲明：上訴駁回。
  二、陳述：除與原宣示判決筆錄記載相同者茲引用之外，另補稱：
    (一)伊於八十五年間業與互助公司和解，由互助公司直接撥款予伊，而經由上訴人
      。扣款之部分係粉刷之問題，而非磁磚的問題。上訴人僱用外籍勞工卻未做好
      ，故請伊做收尾的工作。
    (二)八十五年八月二十五日前即完工，伊於完工後，曾向上訴人請款，惟均遭推拖
      。
    (三)證人潘成朝係上訴人之上包，其僅施作「中正觀邸」之工程，對於本件工程並
      不清楚，縱其為上訴人與明周公司簽訂中正觀邸地上物之泥作工程合約之連帶
      保證人，亦係其與上訴人間之問題，與本件無關，故否認其證詞為真正。
  三、證據：援用原審立證方法。
    理      由
甲、程序方面：
    被上訴人未於言詞辯論期日到場，核無民事訴訟法第三百八十六條各款所列事由
    ，爰依上訴人之聲請，由其一造辯論而為判決。
乙、兩造爭執之要旨：
  一、被上訴人起訴主張：其於八十四年六月間向上訴人承攬位於台北巿廈門街「中
      正觀邸」及基隆巿「壯觀台北」二處工地之外牆磁磚施作工程，工程已完工多
      日，而上訴人尚積欠被上訴人一成保留款二十七萬一千四百五十元，屢經催討
      ，迄未給付，為此請求上訴人給付被上訴人二十七萬一千四百五十元及自起訴
      狀繕本送達翌日即八十八年五月二十一日起至清償日止，按週年利率百分之五
      計算之利息云云。
  二、上訴人則以：系爭之「中正觀邸」、「壯觀台北」二處泥作工程，係上訴人於
      八十四年四月十日及同年七月三十一日分別向訴外人明周公司、互助公司所承
      攬，上訴人乃將其中之外牆及陽台、水箱、內牆之磁磚黏貼工程交由被上訴人
      次承攬，確曾有尾款尚未給付予被上訴人，惟依上訴人與明周公司約定「中正
      觀邸」工作面積為八千四百十九平方公尺，被上訴人僅施作五千六百四十一平
      方公尺，尚有二千七百六十八平方公尺未施作，且未完成「抹縫」之收尾工作
      ，而上訴人因被上訴人之違約而遭明周公司於八十五年六月結算時扣款高達一
      百三十七萬六千五百三十八元。另上訴人與互助公司間約定承攬面積分別為二
      千九百四十六平方公尺及六百七十五平方公尺，而被上訴人僅施作外牆面積二
      千八百七十平方公尺，且抹縫之收尾工程更僅施作五百五十平方公尺，且內牆
      工程亦僅施作一百八十四平方公尺，且上訴人因被上訴人之違約而遭互助公司
      自行僱工代為施作扣款，是以上訴人未完成承攬工作，自不得請求報酬。系爭
      「中正觀邸」及「壯觀台北」二處工程早於八十五年間，因被上訴人未依約完
      全施作並履行收尾工作，當時乃由上訴人暨發包商自行另僱請第三人施作驗收
      完成，被上訴人係於八十八年三月五日始催告給付尾款，嗣於八十八年三月二
      十六日起訴。從而被上訴人之承攬報酬請求權已罹於二年時效，上訴人自得拒
      絕給付等語，資為抗辯。
丙、得心證之理由：
  一、被上訴人主張其於八十四年六月間向上訴人承攬系爭「中正觀邸」及「壯觀台
      北」二處工地之外牆磁磚施作工程（下稱系爭工程），而上訴人尚積欠一成保
      留款二十七萬一千四百五十元尚未給付之事實，業據提出請款明細一件為證，
      復經上訴人自認無訛，堪信為真。揆諸前項兩造爭執要旨，縱令被上訴人業已
      完成其承攬工作，設上訴人所為被上訴人之承攬報酬請求權已因罹於時效而消
      滅之抗辯為真？則上訴人得拒絕給付本件尾款。本院無須審酌系爭工程是否完
      成。
  二、按承攬之報酬之請求權因二年間不行使而消滅，民法第一百二十七條定有明文
      ，而消滅時效，自請求權得行使時起算，則為同法第一百二十八條所明定。而
      所謂可行使，指請求權人行使其請求權並無法律上之障礙而言（最高法院五十
      三年度台上字第三七四六號判決、七十年度台上字第三三八四號判決參照）。
      上訴人辯稱系爭「中正觀邸」、「壯觀台北」二處泥作工程，係上訴人於八十
      四年四月十日及同年七月三十一日分別向訴外人明周公司、互助公司所承攬，
      上訴人乃將其中之外牆及陽台、水箱、內牆之磁磚黏貼工程交由被上訴人次承
      攬，其中總承攬報酬一成須保留至完工時，始給付予被上訴人，被上訴人所承
      攬之系爭工程早於八十五年間業已完工等語，業據提出「中正觀邸」工程合約
      書影本、「壯觀台北」工程合約書影本各一件為證，被上訴人亦於本院八十八
      年十一月九日準備程序期日自認其承攬之系爭工程於八十五年八月二十五日以
      前即已完成，本件承攬報酬請求權於工作完成時既已發生，被上訴人即得行使
      ，從而本件被上訴人前述工程保留款（尾款），縱令上訴人有給付義務，然被
      上訴人至遲自八十五年八月二十五日起即得請求，而依被上訴人於原審提出土
      城郵局第一二二號存證信函，其係於八十八年三月五日始催告被上訴人給付之
      ，且於八十八年三月二十六日始起訴請求，已逾前揭二年時效期間，上訴人並
      為時效之抗辯，職是，被上訴人之請求，於法無據。
  三、被上訴人雖辯稱自系爭工程完成後，伊有請款，但上訴人均屢次推託云云，然
      為上訴所人所否認，而被上訴人僅於原審提出前開土城郵局第一二二號存證信
      函影本一件為證外，並未提出其他請求上訴人給付承攬報酬之證據，難認本件
      承攬報酬請求權因被上訴人之請求給付而中斷，是以被上訴人之請求權時效不
      因而中斷，所辯不足採信。
  四、綜上所述，被上訴人所請求之系爭工程之尾款二十七萬一千四百五十元，縱上
      訴人應依約給付，被上訴人之請求權亦已罹時效而消滅，上訴人並為時效之抗
      辯，從而被上訴人本於承攬法律關係請求上訴人給付工程款二十七萬一千四百
      五十元三十七元暨自起訴狀繕本送達翌日即八十八年五月二十一日起至清償日
      止，按法定利率計算之利息，為無理由，不應准許。原審判令給付之，容有未
      洽。上訴意旨指摘原判決不當，求予廢棄改判，為有理由，爰由本院將原判決
      予以廢棄改判，如主文第二項所示。
丁、本件事證已臻明確，兩造其餘攻擊防禦方法及立證方法，與判決結果不生影響，
    爰不逐一贅述，附此敘明。
據上論結，本件上訴為有理由，依民事訴訟法第四百三十六條之一第三項、第四百五
十條、第三百八十五條第一項前段、第七十八條，判決如主文。
中      華      民      國    八十九    年      三      月    二十九    日
                                      臺灣板橋地方法院民事第三庭
~B審判長法官  張谷輔
~B法      官  高文淵
~B法      官  徐福晉
右為正本係照原本作成
本件不得上訴
中      華      民      國    八十九    年      三      月    二十九    日
~B法院書記官  陳金鳳


司法院資訊處製作；財團法人民間司法改革基金會備份。
